臺灣彰化地方法院民事判決　九十一年度重訴字第六四號
　　原　　　告　彰化縣鹿港鎮農會
　　法定代理人　甲○○
　　訴訟代理人　黃精良律師
　　被　　　告　丙○○
　　被　　　告　丁○○
　　被　　　告　乙○○
　　訴訟代理人　吳光陸律師
　　複代理人　　戊○○
右當事人間請求塗銷所有權登記事件，本院判決如左：
    主      文
被告丙○○與被告丁○○就坐落如附表編號一、二、三所示之土地所為之贈與行為（
包括債權行為及物權行為）應予撤銷。被告丁○○就上開土地於民國九十年四月十九
日向彰化縣鹿港地政事務所辦理之所有權移轉登記應予塗銷。
被告丙○○與被告乙○○就坐落如附表編號四、五、六、七所示之土地所為之贈與行
為（包括債權行為及物權行為）應予撤銷。被告乙○○上開土地於民國九十年六月七
日向彰化縣鹿港地政事務所辦理之所有權移轉登記應予塗銷。
原告其餘之訴駁回。
訴訟費用由被告負擔。
    事實及理由
一、原告主張：按債務人所為之無償行為，有害及債權者，債權人得聲請法院撤銷之
    ，民法第二百四十四條第一項定有明文。訴外人吳豐滿於民國（下同）八十七年
    十一月三十日向原告借款新台幣（下同）四百四十萬元，訴外人黃總樂分別於八
    十八年七月十二日、八十八年十一月八日、八十八年十二月十八日向原告借款二
    百四十萬元，一千二百九十萬元，二百十五萬元，彼等均邀被告丙○○為連帶保
　　證人，此有借據可稽，詎丙○○為了脫產，竟於九十年三月二十一日將其所有如
　　附表編號一、二、三所示之不動產贈與其妻即被告丁○○，於九十年五月十五日
　　將其所有如附表編號四、五、六、七所示之不動產贈與其媳即被告乙○○，此有
　　土地登記簿謄本可證，致影響原告對丙○○求償之權益，且「債權人得向連帶債
　　務人之一人或同時或依次，向總債務人請求其全部或一部之給付，故對於連帶債
　　務人之一人或數人，雖已有命為全部給付之確定判決，而在其未為清償以前，仍
　　得對於他之連帶債務人，訴請清償其全部」；「債權人之債權，因債務人之行為
　　致有履行不能或困難之情形者，即應認為有損害於債權人之權利」，最高法院十
　　八年上字第三三四號判例及四十五年台上字第一三一六號判例可資參照，可見債
　　權人對連帶保證人行使撤銷權，並不以主債務人或借款人之財產不足以清償者為
　　限，更不能以連帶保證人贈與財產予他人時，主債務人之財產足夠清償債權人，
　　即不能行使撤銷權，倘如此，等於法律上准許連帶保證人可以在主債務人未清償
　　債務前，以贈與自己之財產方式達到免除連帶保證人責任之目的，則民法第二百
　　七十三之規定將徒成具文等語，並聲明：被告丙○○與被告丁○○就坐落如附表
　　編號一、二、三所示之土地所為之贈與行為（包括債權行為及物權行為）應予撤
　　銷。被告丙○○及丁○○就上開土地於民國九十年四月十九日向彰化縣鹿港地政
　　事務所辦理之所有權移轉登記應予塗銷。被告丙○○與被告乙○○就坐落如附表
　　編號四、五、六、七所示之土地所為之贈與行為（包括債權行為及物權行為）應
　　予撤銷。被告丙○○及乙○○上開土地於民國九十年六月七日向彰化縣鹿港地政
　　事務所辦理之所有權移轉登記應予塗銷。
二、被告則以：按債務人之行為，是否有害債權，揆諸民法第二百四十四條之立法意
    旨，必需於行為時有損害，至若行為時無損害，事後因其他因素以致債務人財產
    未能清償，不能認其行為有損害債權，被告丙○○為擔保原告之債權，曾提供土
    地設定抵押權予原告，並經由原告鑑價、估算，應足以擔保其借款。又有擔保物
    權之債權，而其擔保物之價值超過其債權額時，自毋庸行使撤銷權以資保全，最
    高法院五十九年台上字第三一三號判例著有明文，另依學者見解，行使撤銷權之
    目的，在使債務人之責任財產回復詐害行為發生以前之原狀，撤銷權人對於保全
    所得債務人之責任財產，並無優先受償之權利，足見撤銷權之行使，實以維護債
    權之共同擔保為目的，並非為確保特定債權之直接履行，是撤銷權之成立仍應以
    債務人陷於無資力為必要。經查，被告丙○○為擔保第三人吳豐滿、黃總樂對原
    告借款，已提供三筆土地設定最高限額抵押權，抵押金額總計三千六百四十八萬
    元，而第三人向原告借款計一千七百四十五萬元，而被告丙○○對上開借款於借
    貸時已提供足額擔保，況黃總樂亦提供土地設定抵押權一千二百萬元擔保其借款
    ，應足供原告受償，是原告不可再行使撤銷權，原告如認被告丙○○因該贈與行
    為已陷於無資力，應負舉證責任。按被告丙○○為擔保第三人債務，除提供土地
    設定抵押，另連帶保證人固為債務人，但民法並未規定凡為債務人，即喪失處分
    自己所有物之權利，此由民法第二百四十四條撤銷權之行使有其要件，以限制債
    權人行使撤銷權，此觀最高法院四十一一年台上第三二三號判例「債權人依民法
    第二百四十四條規定，撤銷債務人所為之有償或無償行為者，只須具備下列之條
    件，（一）為債務人所為之法律行為（二）其法律行為有害於債權人（三）其法
    律行為係以財產權為目的（四）如為有償之法律行為，債務人於行為時明知其行
    為有害於債權人，受益人於受益時亦明知其事情。至於債務人之法律行為除有特
    別規定外，無論為債權行為抑為物權行為，均非所問。」可明，故原告必須就本
    件「其法律行為有害於債權」負舉證責任。況且，借款人黃總樂在原告處任職，
    有穩定收入，加上其與被告丙○○提供足額之擔保物，實難認本件原告有保全之
    必要。退一步言，縱認有撤銷之必要，原告之債權係屬有物的擔保之債權，於擔
    保物之價額不足清償之債權額限度內，原告始得行使撤銷權，而非全面撤銷被告
    之贈與行為，否則將與法律所保障所有權人得自由處分其所有物之規定相悖云云
    置辯。
三、原告主張被告丙○○為訴外人吳豐滿及黃總樂向原告借款二千一百八十五萬元之
　　連帶保證人，詎被告丙○○為了脫產，竟於九十年三月二十一日將其所有如附表
　　所示編號一、二、三之不動產贈與予其妻即被告丁○○，同年五月十五日將其所
　　有如附表所示編號四、五、六、七之不動產贈與其媳即被告乙○○，並分別於同
　　年四月十九日及六月七日將上開不動產移轉登記予被告丁○○及乙○○之事實，
　　業據提出之借據、授信約定書、土地建築改良物抵押權設定契約書、他項權利證
　　明書及土地登記謄本等影本為證，並為被告所不爭執，應堪信為真實。
四、按保證債務之所謂連帶，係指保證人與主債務人負同一債務，對於債權人各負全
　　部給付之責任而言，此參照民法第二百七十二條第一項規定連帶債務之文意即明
　　，是連帶保證與普通保證不同，縱無民法第七百四十六條所列之情形，亦不得主
　　張同法第七百四十五條關於檢索抗辯之權利，此有最高法院四十五年台上字第一
　　四二六號判例可資參照，原告自得向連帶保證人即被告丙○○請求清償全部之債
　　務，被告丙○○既為上開借款二千一百八十五萬元之連帶保證人，如前所述，並
　　無前開保證人之檢索抗辯權可資行使，是其以訴外人即主債務人黃總樂亦提供土
　　地設定一千二百萬元之抵押權，而撤銷權之成立應以主債務人陷於無資力為必要
　　之抗辯，要無可取。
五、次按民法第二百四十四條第一項詐害行為之撤銷權，其適用係以債務人所為之無
　　償行為，在客觀上有害及債權為要件，並不以主觀上債務人有詐害債權之意圖為
　　必要，被告丙○○所為之贈與係屬無償行為，如客觀上確有害及債權，原告為保
　　全其債權，自得行使民法第二百四十四條第一項所定之撤銷權，被告丙○○辯稱
　　為擔保上開債務，曾提供土地設定抵押予原告，而擔保物亦經由原告之鑑價、估
　　算，應足以擔保上開債務，惟原告就被告或訴外人提供之抵押物，雖經鑑價、估
　　算，但因慮及日後經濟環境之變動可能造成抵押物不足清償之情形，遂要求被告
　　丙○○另擔任連帶保證人，以確保其債權之獲償，尚難以抵押物已經原告鑑價、
　　估算，不問事後經濟狀況，逕認只要有抵押物擔保之債權，就抵押物求償即可滿
　　足其債權之獲償。況且，被告丙○○所擔保之債務高達二千餘萬元（含本金、利
　　息及違約金），此有原告提出借款明細表在卷可稽，並為被告所不爭執，而被告
　　丙○○提供擔保之土地即彰化縣鹿港鎮○○○段海埔厝小段一四七地號（九十年
　　八月十三售予郭田）、同鎮○○○段一七四─六九地號、彰化縣福興鄉○○段一
　　０六０地號，於九十年七月之公告土地現值分別為每平方公尺二千元、一千八百
　　元、一千八百元，總值為七百八十六萬八千八百元，今被告丙○○於九十年三月
　　及五月分別將附表所示之不動產贈與被告丁○○及乙○○，依九十年七月之公告
　　土地現值計算高達一千零八十一萬九千四百六十三元，足認被告丙○○就附表所
　　示不動產所為之贈與及移轉登記行為，顯然已害及原告之債權，且若非全部撤銷
　　，無從保障原告之債權。從而，原告本於民法第二百四十四條第一項規定，請求
　　撤銷被告丙○○與丁○○及乙○○間於九十年三月二十一日及九十年五月十五日
　　就附表所示之不動產所為之贈與行為，及九十年四月十九日及九十年六月七日所
　　為之所有權移轉登記行為，即屬正當，應予准許。又債權人行使民法第二百四十
　　四條之撤銷權，同時訴請撤銷債務人所為債之行為及物權行為，若不動產物權契
　　約業經辦理登記，則參照土地登記規則第一百三十一規定之法意，債權人訴請登
　　記名義人塗銷登記，即足達其訴訟上之目的，尚無須對債務人為塗銷所有權登記
　　之請求，是原告請求被告丙○○及乙○○共同塗銷部分，即非正當，應予駁回。
據上論結，原告之訴為一部有理由，一部無理由，依民事訴訟法第七十九條但書、第
八十五條第一項前段，判決如主文。
中　　　華　　　民　　　國　　  九十一　　年　　　六　　　月　　十一　　日
                                    臺灣彰化地方法院民事第二庭
~B法　　　官　林慧英
右為正本照原本作成。
如對本判決上訴，應於判決送達後二十日內向本院提出上訴狀。
中　　　華　　　民　　　國　　　九十一　　年　　　六　　　月　　十二　　日
~B法院書記官　張俞文
附表：
編號   土   地   坐   落   位   置    地目   面積（平方公尺）  權利範圍
一     彰化縣鹿港鎮○○○段一四五地號 建     0000          000/7680
二     同右段一五六地號               田     五一八九          1/4
三     同右段二二五地號               田     六一五九          1/2
四     彰化縣鹿港鎮○○○段洋子厝小段 養     九三              全部
       三九九─二七三地號
五     同右小段三九九─二七四地號     養     九三              全部
六     同右小段三九九─二七五地號     養     九三              全部
七     同右小段三九九─二七九地號     養     一二三            全部
